ACORDAO-COMPLETO-2339393

ACÓRDÃO 1643/2019 ATA 4/2019 - PRIMEIRA CÂMARA

VISTOS, relatados e discutidos estes autos de tomada de contas especial, instaurada pelo Instituto Nacional de Colonização e Reforma Agrária - Incra, em desfavor do Sr. Geraldo Francisco de Morais, exprefeito Municipal de Brejo Grande do Araguaia/PA (gestão 2009-2012) , em razão da não aprovação da prestação de contas final do Convênio 737592/2010, cujo objeto consistia na execução de obras de Infraestrutura básica constante de recuperação de 33,30 km de estradas vicinais, sendo 18,99 km de estrada vicinal no P.A Castanheira II e 14,31 km de estrada vicinal no P.A Bom Jesus, 
ACORDAM os Ministros do Tribunal de Contas da União, reunidos em sessão da Primeira Câmara, ante as razões expostas pelo Relator, em:
9.1. considerar revel o Sr. Marcos Dias do Nascimento (CPF XXX.257.061-XX) , ex-Prefeito Municipal de Brejo Grande do Araguaia/PA;
9.2. com fundamento nos arts. 1º, inciso I, 16, inciso III, alíneas "a" e "c", da Lei 8.443/1992 c/c os arts. 19 e 23, inciso III, da mesma lei, e com os arts. 1º, inciso I, 209, incisos I e III, 210 e 214, inciso III, do Regimento Interno, julgar irregulares as contas do Sr. Marcos Dias do Nascimento (CPF XXX.257.061-XX) , ex-Prefeito Municipal de Brejo Grande do Araguaia/PA (gestão 2013-2016) , e condená-lo ao pagamento da quantia a seguir especificada, com a fixação do prazo de quinze dias, a contar da notificação, para comprovar, perante este Tribunal (art. 214, inciso III, alínea "a", do Regimento Interno) , o recolhimento da dívida aos cofres do Instituto Nacional de Colonização e Reforma Agrária - Incra, atualizada monetariamente e acrescida dos juros de mora, calculados a partir das datas discriminadas, até a data do recolhimento, na forma prevista na legislação em vigor:
	VALOR ORIGINAL (R$) 
	DATA DA OCORRÊNCIA

	125.000,00
	21/10/2013

9.3. aplicar ao Sr. Marcos Dias do Nascimento (CPF XXX.257.061-XX) a multa prevista no art. 57 da Lei 8.443/1992 c/c o art. 267 do Regimento Interno, no valor de R$ 30.000,00 (trinta mil reais) , com a fixação do prazo de quinze dias, a contar da notificação, para comprovar, perante este Tribunal (art. 214, inciso III, alínea "a", do Regimento Interno) , o recolhimento da dívida aos cofres do Tesouro Nacional, atualizada monetariamente desde a data deste acórdão até a do efetivo recolhimento, se for paga após o vencimento, na forma da legislação em vigor;
9.4. autorizar, desde logo, nos termos do art. 28, inciso II, da Lei 8.443/1992, a cobrança judicial das dívidas, caso não atendida a notificação;
9.5. enviar cópia deste Acórdão à Procuradoria da República no Estado do Pará, nos termos do § 3º do art. 16 da Lei 8.443/1992 c/c o § 7º do art. 209 do Regimento Interno do TCU, para adoção das medidas cabíveis; e
9.6. enviar cópia deste Acórdão à Secretaria Federal de Controle Interno e aos responsáveis, para ciência.

Tomada de contas especial instaurada pelo Incra em desfavor do ex-Prefeito Municipal de Brejo Grande do Araguaia/PA (gestão 2009-2012), em razão da não aprovação da prestação de contas final de convênio  cujo objeto foi a execução de obras de Infraestrutura básica constante de recuperação de 33,30 km de estradas vicinais, sendo 18,99 km de estrada vicinal no P.A Castanheira II e 14,31 km de estrada vicinal no P.A Bom Jesus.

Primeira Câmara

Prefeitura Municipal de Brejo Grande do Araguaia/PA.

3. Interessados/Responsáveis:
3.1. Interessado: Instituto Nacional de Colonização e Reforma Agrária (00.375.972/0001-60).
3.2. Responsáveis: Geraldo Francisco de Morais (XXX.098.531-XX); Marcos Dias do Nascimento (XXX.257.061-XX).

13.1. Ministros presentes: Walton Alencar Rodrigues (Presidente), Benjamin Zymler e Vital do Rêgo.
13.2. Ministro-Substituto convocado: Augusto Sherman Cavalcanti (Relator).
13.3. Ministro-Substituto presente: Weder de Oliveira.

ACORDAO-COMPLETO-2399754

Acórdão 8777/2020 - Primeira Câmara

AUGUSTO SHERMAN

Adoto, como relatório, excerto da instrução vazada à peça 37, anuída pelo corpo diretivo da SecexTCE (peças 38-39) , bem como o Parecer do MP/TCU (peça 40) , da lavra do e. Procurador Sérgio Caribé:
"INTRODUÇÃO
1. Trata-se de Tomada de Contas Especial instaurada pelo Instituto Nacional de Colonização e Reforma Agrária - Incra, em desfavor do Sr. Geraldo Francisco de Morais, ex-Prefeito Municipal de Brejo Grande do Araguaia/PA (gestão 2009-2012) , em razão da não aprovação da prestação de contas final do Convênio 737592/2010 (peça 9) , firmado em 29/12/2010 entre o Incra e a Prefeitura Municipal de Brejo Grande do Araguaia/PA. O ajuste tinha por objeto a execução de obras de Infraestrutura básica constante de recuperação de 33,30 km de estradas vicinais, sendo 18,99 km de estrada vicinal no P.A Castanheira II e 14,31 km de estrada vicinal no P.A Bom Jesus, localizada na zona rural do município.
HISTÓRICO 
2. O convênio (peça 9) foi firmado pelo valor de R$ 520.833,33, sendo R$ 500.000,00 recursos da União e R$ 20.833,33 a contrapartida. A vigência foi fixada, inicialmente, em 135 (cento e trinta e cinco) dias, contados da publicação do ajuste no Diário Oficial da União. No Sistema de Gestão de Convênios e Contratos de Repasse - SICONV constam prorrogações do prazo do ajuste, findando a vigência em 25/10/2014. Os recursos federais foram repassados parcialmente, mediante as Ordens Bancárias nº 2012OB800870, 2012OB800924 e 2013OB802201, de 6/7/2012, 6/9/2012 e 21/10/2013, no valor de R$ 125.000,00 cada (peça 11) , totalizando R$ 375.000,00. 
3. O objeto foi fiscalizado pelo Incra consoante Relatórios de Fiscalização datados de 24/9/2012 e 22/5/2014 (peça 12, p.1-20) , além de Relatório Final de 21/11/2014 (peça 12, peça 21-22) . Foram realizadas visitas técnicas em 22/5/2014, 12/8/2014 e 13/10/2014, constatando-se a execução parcial das estradas vicinais, sendo que nos trechos parcialmente concluídos, faltava a execução de algumas obras de artes correntes (BSTCs) , além de revestimento primário em pontos circunstanciais ao longo dos trechos. Na última visita realizada (13/10/2014) , a medição dos serviços executados foi de 69,88% ou R$ 363.956,93. Desta forma, mesmo constatando o atingimento parcial dos objetivos, concluiu-se que a execução física não atingiu a meta prevista, ficando aquém do percentual financeiro liberado de 75% ou R$ 375.000,00, existindo diferença de R$ 11.043,07 a ser devolvida.
4. Por meio do Ofício 1432/2014 de 3/11/2014, Ofício 1217/2015 de 3/12/2015, Edital de Notificação publicado no DOU em 5/4/2016 e Ofício 295/2016 de 29/3/2016 (peça 16) , o Incra notificou os gestores municipais, além da Prefeitura Municipal de Brejo Grande do Araguaia/PA, acerca das pendências, além da não apresentação da prestação de contas, requerendo providências ou a devolução dos recursos.
5. O Relatório de Tomada de Contas Especial à peça 24 concluiu pela impugnação da totalidade da verba repassada (R$ 375.000,00) , imputando responsabilidade ao Sr. Geraldo Francisco de Morais, ex-Prefeito de Brejo Grande do Araguaia/PA, em solidariedade com a Prefeitura Municipal.  O Relatório de Auditoria 18/2018 da Controladoria Geral da União à peça 25 chegou às mesmas conclusões. Após serem emitidos o Certificado de Auditoria, o Parecer do Dirigente e o Pronunciamento Ministerial (peças 26, 27 e 28) , o processo foi remetido a este Tribunal.
6. A Secex/TCE instruiu a matéria à peça 32, concluindo, em função da gestão de recursos pelo Prefeito sucessor, Sr. Marcos Dias do Nascimento (gestão 2013-2016) , além da execução parcial do objeto, conjugada à omissão no dever de prestar contas, pela sua responsabilidade individual, com exclusão da responsabilidade do antecessor, Sr. Geraldo Francisco de Morais (gestão 2009-2012) . Na análise, a Unidade Técnica levou em conta informação à peça 13 de que a prestação de contas não foi apresentada no SICONV, em descumprimento à cláusula décima-sexta do Termo de Convênio e art. 72 da Portaria Interministerial nº 127/2008. Por outra via, verificou a Secretaria que a contrapartida municipal foi depositada em 6/7/2012, na gestão do antecessor, no valor de R$ 20.833,33. 
7. Consta, ainda, que no dia 16/7/2012, foi efetuada transferência de valor (TED) de R$ 145.833,33 (sendo R$ 125.000,00 em repasse da União e R$ 20.833,33 de contrapartida) , favorecendo a contratada, Transportadora Selva Morena Ltda., tendo sido efetuada outra transferência de R$ 125.000,00, em 11/9/2012, no Banco do Brasil, em prol da referida empresa. Registre-se que os pagamentos foram comprovados no SICONV por meio de cópias de duas notas fiscais nos valores de R$ 145.833,33 e R$ 125.000,00, existindo documentos bancários, recibos de pagamento e documentos nos autos que atestam a contraprestação dos serviços, tendo sido verificados no SICONV documentos de licitação e o respectivo contrato.
8. Ressalte-se, desta forma, que a regular execução do convênio se operou na gestão do antecessor, ao tempo que não foi identificada nenhuma inconsistência pelo Incra. Ponderou-se, deste modo, que a possibilidade de que o antecessor tenha dado causa à execução parcial, era praticamente nula. Por oportuno, cumpre registrar que na gestão do Prefeito sucessor foi repassada uma terceira parcela dos recursos, mediante a OB 2013OB802201 de 21/10/2013, no valor de R$ 125.000,00, a qual não restou comprovada em prol do objeto. Observe-se que com a prorrogação da vigência do convênio até 25/10/2014, cabia ao Sr. Marcos Dias do Nascimento apresentar a prestação de contas, omitindo-se o gestor quanto ao cumprimento da obrigação. 
9. A constatação final foi a de irregularidade nas contas, propondo a Secex/TCE a citação individual do Prefeito Marcos Dias do Nascimento, para apresentação de defesa ou recolhimento do valor repassado (R$ 375.000,00) , considerando a execução parcial do objeto do convênio e não comprovação da boa e regular aplicação dos recursos, por omissão no dever de prestar contas. 
EXAME TÉCNICO
10. À peça 34, em cumprimento ao Despacho do Secretário, foi promovida a citação do Sr. Marcos Dias do Nascimento, Prefeito Municipal de Brejo Grande do Araguaia/PA (gestão 2013-2016) , mediante o Ofício 0212/2018-TCU/SecexTCE (peça 35) , datado de 5/6/2018. Apesar de o gestor ter tomado ciência do expediente que lhe foi encaminhado, conforme atesta aviso de recebimento (AR) que compõe a peça 36, não atendeu a citação e não se manifestou quanto às irregularidades verificadas. Transcorrido o prazo regimental fixado e mantendo-se inerte o aludido responsável, impõe-se que seja considerado revel, dando-se prosseguimento ao processo, de acordo com o art. 12, § 3º, da Lei 8.443/1992.
11. Consoante verificado nos Relatórios do Incra à peça 12, p.1-20 e p.21-22, foi apurada a execução física parcial do objeto do convênio, sendo que nos trechos de estradas vicinais parcialmente concluídos, faltava a execução de obras de artes correntes (BSTCs) , reportando-se revestimento primário em pontos circunstanciais ao longo dos trechos. Como destacado anteriormente, o último relatório do Incra emitido em novembro de 2014, apontou uma execução física de 69,88% ou R$ 363.956,93, concluindo, mesmo com o atingimento parcial dos objetivos, que a execução ficou aquém do valor financeiro liberado (R$ 375.000,00) , existindo eventual diferença de R$ 11.043,07 a ser devolvida, caso tenha sido efetuado o pagamento. 
10. Conforme destacou o Incra nos Relatórios à peça 12, p. 1-20 e p.21-22, não foi apresentada pela convenente a prestação de contas no SICONV, como exigia a cláusula décima-sexta do Termo de Convênio e art. 72 da Portaria Interministerial nº 127/2008, constando apenas documentos como notas fiscais, cópias da licitação e do contrato, e pagamentos, inseridos no sistema na gestão do antecessor, sendo oportuno registrar que o ajuste foi prorrogado até 2014, sendo liberada uma terceira parcela de recursos na gestão do sucessor (2013) . Deste modo, uma vez que foram encontrados no SICONV documentos que comprovam a execução do objeto até 2012, sendo empregada a contrapartida prevista (peça 13) , reforça-se entendimento de que a responsabilidade na demanda é individual do Sr. Marcos Dias do Nascimento.
11. Com relação à quantificação do débito, no entanto, considera-se que não se pode exigir o valor de R$ 375.000,00 do gestor, uma vez que parte dos recursos (R$ 250.000,00) foi efetivamente paga à contratada, representando contraprestação financeira por serviços realizados nas estradas vicinais, consoante notas fiscais apresentadas. Por outra via, em relação ao valor de R$ 125.000,00, liberado na gestão do sucessor (OB 2013OB802201 de 21/10/2013) , não há como desconstituir o débito, ressalvando-se que não há nos autos e no próprio SICONV qualquer documento que comprove a boa e regular aplicação destes recursos, omitindo-se o gestor quanto ao dever de prestar contas.
12. Observe-se que a conduta omissiva do gestor, de não apresentar a prestação de contas dos recursos repassados mediante o convênio 737592/2010 (peça 9) , firmado em 29/12/2010 entre o Incra e a Prefeitura Municipal de Brejo Grande do Araguaia/PA, em sua gestão, configura nexo de causalidade e resulta na presunção de dano ao erário. Por todo exposto, propõe-se responsabilizar o Prefeito Municipal, Sr. Marcos Dias do Nascimento, imputando-lhe débito no valor de R$ 125.000,00, que é decorrente da terceira parcela de recursos liberada, a qual não restou comprovada a boa e regular aplicação, sugerindo-se o julgamento pela irregularidade das contas, com imposição da multa prevista no art. 57 da Lei 8.443/92.
CONCLUSÃO
13. Diante da revelia do Sr. Marcos Dias do Nascimento e inexistindo nos autos elementos que permitam concluir pela ocorrência de boa-fé ou de outros excludentes de culpabilidade em sua conduta, propõe-se que suas contas sejam julgadas irregulares e que o responsável seja condenado em débito, bem como que lhe seja aplicada a multa prevista no art. 57 da Lei 8.443/1992. 
PROPOSTA DE ENCAMINHAMENTO
33. Diante do exposto, submetem-se os autos à consideração superior, propondo:
a) com fundamento nos arts. 1º, inciso I, 16, inciso III, alíneas 'a' e 'c', da Lei 8.443/1992 c/c os arts. 19 e 23, inciso III, da mesma lei, e com arts. 1º, inciso I, 209, incisos I e III, 210 e 214, inciso III, do Regimento Interno, que sejam julgadas irregulares as contas do Sr. Marcos Dias do Nascimento (CPF XXX.257.061-XX) , ex-Prefeito Municipal de Brejo Grande do Araguaia/PA (gestão 2013-2016) , e condená-lo ao pagamento da quantia a seguir especificada, com a fixação do prazo de quinze dias, a contar da notificação, para comprovar, perante este Tribunal (art. 214, inciso III, alínea 'a', do Regimento Interno) , o recolhimento da dívida aos cofres do Instituto Nacional de Colonização e Reforma Agrária - Incra, atualizada monetariamente e acrescida dos juros de mora, calculados a partir das datas discriminadas, até a data do recolhimento, na forma prevista na legislação em vigor.
	VALOR ORIGINAL (R$) 
	DATA DA OCORRÊNCIA

	125.000,00
	21/10/2013

Valor total do débito atualizado (com juros de mora) até 11/10/2018: R$ 191.063,82
Irregularidade: não comprovação da boa e regular aplicação dos recursos recebidos por meio do Convênio 737592/2010, firmado em 29/12/2010 entre o Incra e a Prefeitura Municipal de Brejo Grande do Araguaia/PA, em razão da omissão no dever de prestar contas, e execução parcial do objeto, correspondendo a execução à 69,88%, ficando aquém do percentual liberado de 75% da verba.
Conduta: omitir-se no dever de prestar contas dos recursos recebidos por meio do Convênio 737592/2010, firmado em 29/12/2010 entre o Incra e a Prefeitura Municipal de Brejo Grande do Araguaia/PA, e executar parcialmente o objeto do ajuste em 69,88%, ficando aquém do percentual liberado de 75% da verba, não comprovando a boa e regular aplicação dos recursos.
Dispositivos violados: parágrafo único do art. 70 da Constituição Federal; art. 93 do Decreto-lei 200/67; § 3º do art. 56 e 72 da Portaria Interministerial nº 127/2008, com a redação dada pela Portaria 534, de 30/12/2009 e Cláusula Décima-Sexta do Termo de Convênio.
Nexo de causalidade: a omissão no dever de prestar contas dos recursos recebidos por meio do Convênio 737592/2010, firmado em 29/12/2010 entre o Incra e a Prefeitura Municipal de Brejo Grande do Araguaia/PA, conjugado com a inexecução parcial da obra, resulta na presunção de que não foram regularmente aplicados os valores repassados na gestão do responsável, ou seja, R$ 125.000,00.
Culpabilidade: a conduta omissiva do Sr. Marcos Dias do Nascimento, ex-Prefeito Municipal de Brejo Grande do Araguaia/PA (gestão 2013-2016) é reprovável, posto que, na condição de Prefeito à época dos fatos, deveria estar ciente de suas atribuições como Chefe do Poder Executivo municipal, principalmente no que se refere à obrigatoriedade de apresentar a documentação da prestação de contas e executar o ajuste na sua integralidade.
b) aplicar ao Sr. Marcos Dias do Nascimento (CPF XXX.257.061-XX) , individualmente, a multa prevista no art. 57 da Lei 8.443/1992 c/c o art. 267 do Regimento Interno, com a fixação do prazo de quinze dias, a contar da notificação, para comprovar, perante este Tribunal (art. 214, inciso III, alínea 'a', do Regimento Interno) , o recolhimento da dívida aos cofres do Tesouro Nacional, atualizada monetariamente desde a data do acórdão até a do efetivo recolhimento, se for paga após o vencimento, na forma da legislação em vigor;
c) autorizar, desde logo, nos termos do art. 28, inciso II, da Lei 8.443/1992, a cobrança judicial das dívidas caso não atendida a notificação;
d) autorizar também, desde logo, se requerido, com fundamento no art. 28, inciso I, da Lei 8.443, de 1992 c/c o art. 217, §§ 1º e 2º do Regimento Interno, o parcelamento da dívida em até 36 parcelas, incidindo sobre cada parcela, corrigida monetariamente, os correspondentes acréscimos legais fixando- lhe o prazo de quinze dias, a contar do recebimento da notificação, para comprovar perante este Tribunal o recolhimento da primeira parcela, e de trinta dias, a contar da parcela anterior, para comprovar os recolhimentos das demais parcelas, devendo incidir sobre cada valor mensal, atualizado monetariamente, os juros de mora devidos, no caso do débito, na forma prevista na legislação em vigor, alertando os responsáveis de que a falta de comprovação do recolhimento de qualquer parcela importará o vencimento antecipado do saldo devedor, nos termos do § 2º do art. 217 do Regimento Interno deste Tribunal;
e) enviar cópia do Acórdão a ser prolatado, bem como do Relatório e do Voto que o fundamentarem à Procuradoria da República no Estado do Pará, nos termos do § 3º do art. 16 da Lei 8.443/1992 c/c o § 7º do art. 209 do Regimento Interno do TCU, para adoção das medidas cabíveis;
f) enviar cópia do Acórdão que vier a ser proferido à Secretaria Federal de Controle Interno e aos responsáveis, para ciência, informando que a presente deliberação, acompanhada do Relatório e do Voto que a fundamenta, está disponível para a consulta no endereçowww.tcu.gov.br/acordaos, além de esclarecer que, caso requerido, o TCU poderá fornecer sem custos as correspondentes cópias, de forma impressa.".
II
2.	Adiante o Parecer do MP/TCU vazado à peça 40 dos autos:
"Trata-se de tomada de contas especial (TCE) instaurada pelo Instituto Nacional de Colonização e Reforma Agrária (Incra) em razão da não aprovação da prestação de contas final do Convênio 737592/2010, o qual possuiu como objeto a execução de obras de infraestrutura básica relativas à recuperação de 33,30 km de estradas vicinais localizadas na zona rural do Município de Brejo Grande do Araguaia - PA.
2. dos R$ 500.000,00 a cargo da União, foram transferidos R$ 375.000,00, por meio de ordens bancárias emitidas em julho e setembro de 2012 e em outubro de 2013, no valor de R$ 125.000,00 cada (peça 11) .
3. O Relatório de TCE concluiu pela impugnação da totalidade da verba descentralizada e atribuiu a responsabilidade pelo dano ao Sr. Geraldo Francisco de Morais, exprefeito municipal (gestão 2009-2012) , em solidariedade com o município convenente (peça 24, p. 8) .
4. Em sua primeira análise, a Secretaria de Controle Externo de Tomada de Contas Especial (SecexTCE) concluiu pela exclusão da responsabilidade do Sr. Geraldo Francisco de Morais e do município, tendo efetuado a citação do Sr. Marcos Dias do Nascimento, exprefeito municipal no período de 2013 a 2016, em razão de ter sido ele o responsável pela gestão dos recursos referentes à terceira parcela transferida, bem como pelo não encaminhamento da documentação concernente à prestação final de contas. A unidade técnica também entendeu que o valor do dano deveria corresponder a somente R$ 125.000,00 (em vez dos R$ 375.000,00 inicialmente computados) , montante para o qual não houve apresentação de qualquer documentação comprobatória de despesas.
5. Regularmente citado, o Sr. Marcos Dias do Nascimento não se manifestou em relação às irregularidades a ele atribuídas (peças 35 e 36) . A análise dos elementos constantes dos autos, em conjunto com a inércia do responsável, levou a SecexTCE a propor, em pronunciamentos convergentes, julgar irregulares as contas do responsável, condená-lo ao pagamento do valor histórico de R$ 125.000,00 (referente especificamente à parcela de recursos por ele geridos) e aplicar-lhe a multa prevista no art. 57 da Lei 8.443/1992 (peças 37, p. 3-6, 38 e 39) .
6. Conforme visto anteriormente, foram liberadas três parcelas dos recursos federais previstos no Convênio 737592/2010. Com fundamento nos relatórios de fiscalização in loco nas obras objeto da avença, elaborei a tabela a seguir na qual estabeleço uma comparação entre percentual de recursos transferidos e de obra realizada:
	Mês/Ano da Transf.
	Referência no Processo
	Gestão Municipal
	Valor 
Transferido
 (R$) 
	% do Total
Transf.
	% de Execução da Obra
	Referência no Processo

	jul/2012
	peça 11, p. 1
	2009-2012 - Geraldo Francisco de Morais
	125.000,00
	25,00
	32,18
	Rel. Fisc. Obras - Ago/2012 
 (peça 12, p. 1-2) 

	set/2012
	peça 11, p. 2
	2009-2012 - Geraldo Francisco de Morais
	125.000,00
	50,00
	52,38
	Rel. Fisc. Obras - Set/2012 
 (peça 12, p. 3-18) 

	out/2013
	peça 11, p. 3
	2013-2016 - Marcos Dias do Nascimento
	125.000,00
	75,00
	69,88
	Rel. Fisc. Obras - Nov/2014 
 (peça 12, p. 21-22) 

7. Conforme se pode constatar, até o final do exercício de 2012, durante a gestão do Sr. Geraldo Francisco de Morais, a parcela de execução física da obra estava compatível (e até superior) ao montante de recursos transferidos até o momento da fiscalização pela entidade concedente. A desproporção entre o percentual de execução física das obras e aquele correspondente à fração de recursos federais descentralizados foi observada somente a partir de 2013, já na gestão do Sr. Marcos Dias do Nascimento. 
8. Cumpre também destacar, consoante registrado pela unidade técnica em sua instrução, que, em consulta ao Sistema de Gestão de Convênios e Contratos de Repasse (Siconv) , foram localizados documentos que comprovam que as duas primeiras parcelas transferidas foram efetivamente utilizadas para o pagamento da empresa contratada para executar o objeto do ajuste (peça 37, p. 2) . 
9. Dessa forma, considero apropriada a exclusão da responsabilidade do Sr. Geraldo Francisco de Morais, na medida em que foi o seu sucessor, Sr. Marcos Dias do Nascimento, que deu início e causa à inexecução parcial das obras. Além disso, o aludido gestor não apresentou a prestação final de contas da avença, procedimento que era de sua competência, em razão de o prazo final ter encerrado no período de seu mandato, conforme preceitua a Súmula-TCU 230, assim como os excertos dos acórdãos que a seguir transcrevo:
Se o prazo para o atendimento da obrigação de prestar contas adentrar o período de gestão do prefeito sucessor, deverá ele adotar as providências para prestá-las, ou, na impossibilidade de fazê-lo, tomar as medidas legais visando à proteção do patrimônio público, nos termos da Súmula 230 do TCU. (Acórdão 2212/2016-TCU-Primeira Câmara, Relator Ministro Weder de Oliveira, grifamos) 
Somente cabe responsabilizar o prefeito sucessor por omissão na prestação de contas de verba federal recebida, por administração anterior, mediante convênio ou instrumento congênere quando o prazo para adimplir tal obrigação se encerrar na vigência de seu mandato. (Acórdão 9809/2015-TCU-Segunda Câmara, Relator Ministro Marcos Bemquerer grifamos) 
10. Igualmente adequada se apresenta a proposta de não responsabilizar o Município de Brejo Grande do Araguaia - PA, na medida em que, consoante precedentes jurisprudenciais desta Corte de Contas, a obrigação de prestar contas recai sobre o gestor, e não sobre o ente federado:
Recai sobre o gestor a obrigação de prestar contas, demonstrando a boa e regular aplicação de recursos transferidos mediante convênio. (Acórdão 1700/2008-TCU-Primeira Câmara, Relator Ministro Marcos Bemquerer, grifamos) 
No caso de omissão injustificada no dever de prestar contas de convênio celebrado com município, responde pelo débito o gestor municipal. (Acórdão 10922/2011-TCU-Segunda Câmara, Relator Ministro Aroldo Cedraz, grifamos) 
11. Considero pertinente, ainda, que o débito apurado nesta TCE corresponda somente a R$ 125.000,00, na forma proposta pela SecexTCE, montante para o qual houve inexecução parcial do objeto e não foi apresentada a devida prestação de contas. Ressalto que a redução do valor inicialmente apurado como débito, por se constituir em circunstância mais favorável ao responsável, não resulta em prejuízo à sua defesa, em conformidade com recentes decisões adotadas por este Tribunal:
Vale mencionar que a unidade técnica, de posse dos documentos obtidos por meio de diligência ao Ministério do Turismo e ao Banco do Brasil, chegou a valor de débito menor que o apontado no ofício citatório, não havendo prejuízo para o responsável nesse sentido. (Acórdão 12631/2018-TCU-Primeira Câmara, Relator Ministro Vital do Rêgo, grifamos) 
O valor do débito apurado é menor do que o constante dos expedientes de citação, nos quais foram inseridas as importâncias pagas com recursos municipais, fato que não trouxe prejuízo à defesa dos responsáveis. (Acórdão 6345/2016-TCU-Primeira Câmara, Relator Ministro Walton Alencar Rodrigues, grifamos) 
12. Portanto, em face da inexecução parcial do objeto conveniado e da omissão no dever de prestar contas final dos recursos repassados ao Município de Brejo Grande do Araguaia - PA por meio do Convênio 737592/2010, tratando-se de TCE em que não houve manifestação do responsável acerca das irregularidades, não há elementos para que se possa aferir e reconhecer a ocorrência de boa-fé em sua conduta, podendo este Tribunal, desde logo, proferir o julgamento de mérito pela irregularidade das contas, nos termos do art. 202, §§ 2º e 6º, do Regimento Interno do TCU.
13. Diante do exposto, este membro do Ministério Público de Contas manifesta-se de acordo com a proposta de encaminhamento formulada pela SecexTCE.".
	É o relatório.

não há.

Procurador Sergio Ricardo Costa Caribé.

TOMADA DE CONTAS ESPECIAL. NÃO COMPROVAÇÃO DA REGULAR APLICAÇÃO DOS RECURSOS PÚBLICOS. PRESTAÇÃO DE CONTAS PARCIAL. CITAÇÃO. REVELIA. IRREGULARIDADE. DÉBITO. MULTA. REMESSSA AO MPU.

TOMADA DE CONTAS ESPECIAL (TCE)

Secretaria de Controle Externo de Tomada de Contas Especial (SecexTCE).

Em exame tomada de contas especial (TCE) instaurada pelo Instituto Nacional de Colonização e Reforma Agrária (Incra) em razão da não aprovação da prestação de contas final do Convênio 737592/2010, o qual possuiu como objeto a execução de obras de infraestrutura básica relativas à recuperação de 33,30 km de estradas vicinais localizadas na zona rural do Município de Brejo Grande do Araguaia/PA.
A avença, firmada em 29/12/2010, previa o desembolso de recursos federais da ordem de meio milhão de reais. Dos R$ 500.000,00 a cargo da União, foram transferidos R$ 375.000,00, por meio de três ordens bancárias de igual valor, emitidas em julho e setembro de 2012 - durante a gestão do Sr. Geraldo Francisco de Morais - e, em outubro de 2013, já na gestão do Sr. Marcos Dias do Nascimento (peça 11) .
O Relatório de TCE concluiu pela impugnação da totalidade da verba descentralizada e atribuiu a responsabilidade pelo dano ao Sr. Geraldo Francisco de Morais, exprefeito municipal (gestão 2009-2012) , em solidariedade com o município convenente (peça 24, p. 8) .
Em sua primeira análise (peça 32) , a SecexTCE concluiu pela exclusão da responsabilidade do Sr. Geraldo Francisco de Morais e do município, tendo efetuado a citação do Sr. Marcos Dias do Nascimento, prefeito municipal no período de 2013 a 2016, em razão de ter sido ele o responsável pela gestão dos recursos referentes à terceira parcela transferida, bem como pelo não encaminhamento da documentação concernente à prestação final de contas. 
Observo que, regularmente citado pela integralidade dos recursos repassados (peças 31, 35 e 36) , o Sr. Marcos Dias do Nascimento não se manifestou em relação às irregularidades a ele atribuídas. 
Destarte, a inércia do responsável associada à análise dos elementos constantes dos autos levou a SecexTCE a propor julgar irregulares as contas do responsável, condená-lo ao pagamento do valor histórico de R$ 125.000,00 (referente apenas à parcela de recursos por ele geridos) e aplicar-lhe a multa legal (peças 37, p. 3-6, 38 e 39) .
Endosso a referida proposta, a qual contou com a chancela do Parquet especial (peça 40) , incorporando a respectiva análise às minhas razões de decidir.
O exame dos relatórios de fiscalização das obras leva-me a concluir que, durante a gestão do Sr. Geraldo Francisco de Morais, a parcela de execução física da obra estava compatível ao montante de recursos até então transferidos.
Quanto à execução financeira durante este período, faz-se mister destacar os elementos apontados pela unidade técnica (peça 37, p. 2, item 7) , constantes do Siconv, quanto às notas fiscais, documentos bancários, recibos de pagamento e demais documentos que indicam a contraprestação dos serviços à conta dos recursos federais. 
Com efeito, afigurou-se adequada a não citação do exprefeito, Sr. Geraldo Francisco de Morais, responsável pela gestão dos recursos transferidos e aplicados durante o ano de 2012, na monta de R$ 250 mil.
Por outro lado, deve ser mantida a responsabilidade do Sr. Marcos Dias do Nascimento, prefeito durante a gestão 2013-2016, uma vez que este não apresentou a prestação de contas final da avença e em razão da desproporção entre a execução física observada a partir de 2013. 
A tabela a seguir, constante do Parecer do MP/TCU (peça 40, p. 1) , bem sintetiza a evolução comparativa da execução física com os recursos transferidos:
	Mês/Ano da Transf.
	Referência no Processo
	Gestão Municipal
	Valor 
Transferido
 (R$) 
	% do Total
Transf.
	% de Execução da Obra
	Referência no Processo

	jul/2012
	peça 11, p. 1
	2009-2012 - Geraldo Francisco de Morais
	125.000,00
	25,00
	32,18
	Rel. Fisc. Obras - Ago/2012 
 (peça 12, p. 1-2) 

	set/2012
	peça 11, p. 2
	2009-2012 - Geraldo Francisco de Morais
	125.000,00
	50,00
	52,38
	Rel. Fisc. Obras - Set/2012 
 (peça 12, p. 3-18) 

	out/2013
	peça 11, p. 3
	2013-2016 - Marcos Dias do Nascimento
	125.000,00
	75,00
	69,88
	Rel. Fisc. Obras - maio/2014 
 (peça 12, p. 21-22) 

Quanto ao valor do dano, endosso a proposta derradeira da unidade técnica (peça 37) , devendo recair sobre o Sr. Marcos Dias do Nascimento somente a terceira parcela, no valor de R$ 125 mil, montante para o qual não houve apresentação de qualquer documentação comprobatória de despesas.
No mesmo sentido, mostrou-se adequada a medida processual de não citar o Município de Brejo Grande do Araguaia - PA, na medida em que a obrigação de gerir e prestar contas recai sobre o gestor - não sobre o ente federado.
Assim sendo, ante a revelia do Sr. Marcos Dias do Nascimento, a inexecução parcial do objeto conveniado e a omissão no dever de prestar contas final, acolho, com ajustes de forma, a proposta instrutória, no sentido de julgar irregulares as presentes contas, condenar o responsável ao débito de R$ 125 mil e aplicar-lhe a multa estatuída no art. 57 da Lei Orgânica.
Ante o exposto, manifesto-me por que o Tribunal aprove o acórdão que ora submeto à deliberação deste Colegiado.
TCU, Sala das Sessões Ministro Luciano Brandão Alves de Souza, em 19 de fevereiro de 2019.
AUGUSTO SHERMAN CAVALCANTI 
Relator